臺灣基隆地方法院刑事判決　　　　　　　 96年度訴字第199號
公　訴　人　臺灣基隆地方法院檢察署檢察官
被　　　告　丁○○
上列被告因違反臺灣地區與大陸地區人民關係條例案件，經檢察
官提起公訴（95年度偵字第3850號），被告並為有罪陳述，本院
合議庭乃裁定由受命法官獨任以簡式審判程序進行審理，並判決
如下：
    主  文
丁○○共同違反不得使大陸地區人民非法進入臺灣地區之規定，
處有期徒刑拾月。緩刑年。
    事  實
一、丁○○明知甲○○（由本院另行審結）係大陸地區人民，且
    無與大陸地區人民甲○○結婚之真意，猶為貪圖新臺幣（下
    同）40,000元之報酬，而不拒絕呂姓成年男子（真實姓名年
    籍不詳）之請託，繼而與呂姓男子共謀以「假結婚真入境」
    之方式，使大陸地區人民甲○○非法進入臺灣地區。渠等謀
    議既定，丁○○遂萌生使大陸地區人民甲○○非法進入臺灣
    地區之犯意，並與呂姓男子基於犯意之聯絡；又與呂姓男子
    及大陸地區人民甲○○基於行使使公務員登載不實文書之犯
    意聯絡，先於民國91年4 月18日，搭機前往大陸地區，再於
    91年5 月21日，與大陸地區人民林碧英在福建省福州市辦理
    虛偽結婚，俾取得中華人民共和國福建省福州市公證處2002
    榕公證內民字第3396號結婚證書，繼而於91年5 月26日搭機
    返臺，並於91年6 月18日，持上開結婚證書前往財團法人海
    峽交流基金會辦理認證，俾續於91年6 月19日，持業經財團
    法人海峽交流基金會驗證之大陸地區結婚證明書，前往基隆
    市中正區戶政事務所申請辦理結婚登記，使承辦公務員在形
    式審查後，將丁○○與大陸地區人民甲○○結婚之不實事項
    登載於其職務上所掌管之公文書，並據以發給丁○○業經登
    載上開不實事項之戶籍謄本、戶口名簿及國民身分證，足以
    生損害於國家對戶籍資料及人民身分關係管理之正確性。結
    婚登記既已辦畢，丁○○遂以申請大陸地區配偶甲○○來臺
    探親為名，填寫「大陸地區人民進入臺灣地區旅行申請書」
    、「大陸地區人民進入臺灣地區保證書」，繼而持上開內容
    不實之戶籍謄本向內政部警政署入出境管理局申請大陸地區
    人民甲○○進入臺灣地區，以此方式行使上開使公務員登載
    不實之公文書（戶籍謄本），經承辦公務員為實質審查後，
    誤為核准而發給大陸地區人民甲○○「中華民國臺灣地區旅
    行證」，使甲○○得以於91年7 月26日，持上開「中華民國
    臺灣地區旅行證」非法進入臺灣地區。惟上開呂姓男子於事
    畢後，竟僅給付丁○○3,000 元，旋即不知所蹤。嗣管區警
    員依其平日所見之丁○○生活習慣、經濟收入、家庭結構等
    客觀跡象，研判丁○○與大陸女子甲○○「假結婚」之涉案
    情節重大，乃本此合理懷疑屢加刺探，終至攻破丁○○之心
    防，繼而使其主動於95年8 月14日，前往信六路派出所坦承
    犯案暨配合製作警詢筆錄（尚非自首）。
二、案經基隆市警察局第二分局移送臺灣基隆地方法院檢察署檢
    察官偵查起訴。
    理  由
一、本案之審判程序
  (一)本案被告所犯者，尚非死刑、無期徒刑、最輕本刑為三年以
    上有期徒刑之罪或高等法院管轄第一審案件，被告復已於準
    備程序進行中，先就被訴事實為有罪之陳述，經告知其簡式
    審判程序之旨，並聽取公訴人、被告之意見後，本院合議庭
    乃依刑事訴訟法第二百七十三條之一第一項規定，裁定由受
    命法官獨任以簡式審判程序進行本案之審理。
  (二)「被告以外之人於審判外之言詞或書面陳述，除法律有規定
    者外，不得作為證據」之規定，於法院以簡式審判程式處刑
    者，不適用之。刑事訴訟法第一百五十九條第二項前段定有
    明文。乃不受傳聞證據法則拘束之例外性規定。準此，本案
    相關證人於審判外之言詞或書面陳述，倘查無不得作為本案
    審判依據之其他情事，復業經本院踐行證據調查之合法程式
    ，就令係屬傳聞（審判外之陳述），核其自猶可據為本案審
    判之證據。
二、本案之事實認定
    上開事實，業據被告丁○○於本院審理時坦承在卷，並經證
    人丙○○即信六路派出所警員於本院審理時結證綦詳，且有
    丁○○全戶戶籍謄本、結婚登記申請、中華人民共和國福建
    省福州市公證處2002榕公證內民字第3369號結婚證書、財團
    法人海峽交流基金會驗證證明、大陸地區人民進入臺灣地區
    旅行證申請書、大陸地區人民進入臺灣地區保證書、丁○○
    及甲○○之入出境資料、信六路派出所警員王志麟96年2 月
    8 日職務報告在卷可佐，堪認被告丁○○於本院審理時之任
    意性自白，均與事實相符，可以採信。從而，本案事證明確
    ，被告如本判決事實欄所載犯行，洵堪認定。
三、論罪科刑
  (一)按結婚或兩願離婚之方式及其他要件，依行為地之規定；夫
    妻之一方為臺灣地區人民，一方為大陸地區人民者，其結婚
    或離婚之效力，依臺灣地區之法律；表意人與相對人通謀而
    為虛偽意思表示者，其意思表示無效；法律行為有背於公共
    秩序或善良風俗者，無效。臺灣地區與大陸地區人民關係條
    例第五十二條第一項、第五十三條、民法第八十七條第一項
    前段、第七十二條分別規定甚明。查本案被告丁○○（臺灣
    地區人民）與甲○○（大陸地區人民）在大陸地區辦理結婚
    之目的，係為藉徒具合法外觀之結婚事實，使大陸地區人民
    即被告甲○○得以規避入臺管制，順利進入臺灣地區，而非
    為求一男一女之兩性結合、組織家庭並共同生活，由此足見
    ，丁○○與甲○○並無互營婚姻生活之意思合致，而只不過
    是通謀而為虛偽之結婚意思表示，是就令渠等業已踐行中華
    人民共和國婚姻法所規定之結婚方式及要件，齊備婚姻之形
    式要件（結婚之方式及其他要件，依行為地即大陸地區法律
    規定）而有結婚之事實，然渠等既係基於通謀虛偽而互為結
    婚之意思表示，按諸前開規定（結婚之效力，依臺灣地區法
    律規定），渠等婚姻仍屬無效，且為自始、當然、絕對無效
    。
  (二)次按大陸地區人民非經主管機關許可，不得進入臺灣地區，
    臺灣地區與大陸地區人民關係條例第十條第一項定有明文，
    而大陸地區人民，其父母、配偶或子女在臺灣地區設有戶籍
    者，得申請進入臺灣地區探親，大陸地區人民進入臺灣地區
    許可辦法第三條第一項第三款亦規定甚明。此為政府對大陸
    地區人民入臺所設之管制規定；乃被告丁○○為達使大陸地
    區人民甲○○規避上開入臺管制而順利入境臺灣地區之目的
    ，竟與甲○○在大陸地區辦理虛偽結婚，並藉此申請甲○○
    來臺，非但渠等間之婚姻自始、當然、絕對無效（參見前述
    ），渠等以徒具合法外觀之結婚事實規避管制而使大陸地區
    人民甲○○順利入境臺灣，核其仍屬非法入境；準此，以「
    假結婚真入境」之脫法方式使大陸地區人民進入臺灣地區，
    自仍該當犯罪，而非僅以偷渡者為限。
  (三)查被告丁○○以上開方式使大陸地區人民甲○○非法進入臺
    灣地區後，臺灣地區與大陸地區人民關係條例第七十九條規
    定業於92年10月29日修正公布，並自92年12月31日起開始施
    行（行政院92年12月29日院臺秘字第0920069517號令）。茲
    修正前臺灣地區與大陸地區人民關係條例第七十九條第一項
    ，原係規定：「違反第十五條第一款規定者，處五年以下有
    期徒刑、拘役或科或併科新臺幣五十萬元以下罰金。」修正
    後之臺灣地區與大陸地區人民關係條例則係以行為人主觀上
    有無營利之意圖而異其處罰。即：修正後臺灣地區與大陸地
    區人民關係條例第七十九條第一項規定：「違反第十五條第
    一款規定者，處一年以上七年以下有期徒刑，得併科新臺幣
    一百萬元以下罰金。」修正後同條第二項規定：「意圖營利
    而犯前項之罪者，處三年以上十年以下有期徒刑，得併科新
    臺幣五百萬元以下罰金。」經以本案情形分別適用修正前、
    後法律而為比較適用，本案顯以適用修正前之舊法較有利於
    被告，按諸刑法第二條第一項所揭櫫之「從舊從輕」原則，
    被告丁○○以上開方式使大陸地區人民甲○○非法進入臺灣
    地區之行為，自應依修正施行前之臺灣地區與大陸地區人民
    關係條例第七十九條第一項規定處斷。
  (四)核被告丁○○以如本判決事實欄所載方式，與大陸地區人民
    甲○○在大陸地區辦理虛偽結婚，繼而向戶政機關辦理結婚
    登記，俾行使關此戶籍謄本，利用本判決事實欄所載方式，
    使大陸地區人民甲○○非法進入臺灣地區，係犯刑法第二百
    十六條、第二百十四條之行使使公務員登載不實文書罪，併
    違反臺灣地區與大陸地區人民關係條例第十五條第一款之規
    定，而應依修正施行前之臺灣地區與大陸地區人民關係條例
    第七十九條第一項之規定處斷。
  (五)被告丁○○所犯使公務員登載不實之低度行為，應為行使之
    高度行為所吸收，不另論罪。且查刑法第二百十四條（以下
    均簡稱「本法」）規定本身，無論觀其構成要件，抑其法律
    效果，固因俱無變動，而無法律變更暨新舊法律比較之可言
    （參見下列【附註】）；惟因本法之罰金刑僅規定「（新臺
    幣）五百元以下罰金」，是其最低數額之宣告，即應回歸適
    用刑法第三十三條第五款之總則規定限制。又被告行為後，
    刑法第三十三條第五款所定之罰金刑最低數額業有修正；茲
    依修正前刑法第三十三條第五款「罰金：（銀元）1 元以上
    。」暨現行法規所定貨幣單位折算新臺幣條例第二條所定折
    算比例而為換算，本法之罰金最低額度本應為銀元1 元即新
    臺幣3 元。乃依修正後刑法第三十三條第五款規定，即「罰
    金：新臺幣1,000 元以上，以百元計算之。」本法之罰金最
    低額度業已提高為新臺幣1,000 元。據此而為比較適用，修
    正後刑法第三十三條第五款之規定，顯然較不利於被告，本
    諸刑法第二條第一項所揭櫫之「從舊從輕」原則，本法有關
    罰金刑之宣告，自仍應適用修正前刑法第三十三條第五款規
    定，以銀元1 元即新臺幣3 元為其所得宣告之最低數額（最
    高法院95年度第八次刑事庭會議決議三(一)1.參照）。
    【附註】
    按為呼應刑法第三十三條第五款之修正，刑法施行法第一條
    之一第一項雖規定「中華民國九十四年一月七日刑法修正施
    行後，刑法分則編所定罰金之貨幣單位為新臺幣。」（95年
    6 月14日制定公布，並因配合刑法之修正施行，依刑法施行
    法第十條、第十條之一規定，自95年7 月1 日開始施行）；
    然考量刑法新制施行以後，刑法分則編所定罰金已無「罰金
    罰鍰提高標準條例」及「現行法規所定貨幣單位折算新臺幣
    條例」之適用，為使罰金數額趨於一致，避免新舊法律之比
    較適用，刑法施行法第一條之一第二項遂規定「九十四年一
    月七日刑法修正時，刑法分則編未修正之條文定有罰金者，
    自九十四年一月七日刑法修正施行後，就其所定數額提高為
    三十倍。但七十二年六月二十六日至九十四年一月七日新增
    或修正之條文，就其所定數額提高為三倍。」即在95年6 月
    30日以前，刑法分則編所定罰金之貨幣單位固為銀元，且部
    分條文亦應適用罰金罰鍰提高標準條例第一條前段規定提高
    倍數；且自95年7 月1 日以後，刑法分則編所定罰金之貨幣
    單位則為新臺幣，並應一律依刑法施行法第一條之一第二項
    規定，提高其倍數為三倍或三十倍不等。惟經互為折算結果
    ，無論新制施行前、後，刑法分則編所定罰金數額之內涵實
    無不同；即刑法分則編有關罰金刑之貨幣單位，雖已由「銀
    元」改為「新臺幣」，然法院所得判處之罰金最高數額實並
    無二致，即所涉刑罰之實質內涵俱未變更。是自95年7 月1
    日起，刑法分則編所定條文雖應一律適用刑法施行法第一條
    之一之規定（而不得再適用罰金罰鍰提高標準條例第一條之
    規定），然此既非法律變更，亦核無新舊法律比較適用之問
    題。
  (六)被告丁○○與呂姓男子間，就使大陸地區人民非法進入臺灣
    地區之犯行；被告丁○○、大陸女子甲○○ 與呂姓男子間
    ，就行使使公務員登載不實文書之犯行，皆有犯意之聯絡及
    行為之分擔，均為共同正犯。至被告行為後，刑法第二十八
    條雖有文字修改，然考其修正理由，僅係意在排除「陰謀共
    同正犯」、「預備共同正犯」之適用，而與本案之共犯型態
    不生影響，即就本案共犯型態而論，新、舊法律並未異其旨
    趣，是亦不生新舊法律比較適用之問題，特此指明。
  (七)被告丁○○持業經財團法人海峽交流基金會驗證之大陸地區
    結婚證明書前往基隆市中正區戶政事務所申請辦理結婚登記
    ，使承辦公務員在形式審查後，將被告丁○○與大陸女子甲
    ○○結婚之不實事項登載於其職務上所掌管之公文書並發給
    內容不實之戶籍謄本、戶口名簿及國民身分證，其目的係在
    行使該內容不實之戶籍謄本以向內政部警政署入出境管理局
    申請大陸地區人民甲○○進入臺灣地區；換言之，被告丁○
    ○行使使公務員登載不實之上開文書，即其「使大陸地區人
    民非法進入臺灣地區」行為之一部，並因而觸犯構成要件不
    相同之法條罪名，為異種想像競合犯，應依刑法第五十五條
    規定，從一較重之修正前臺灣地區與大陸地區人民關係條例
    第七十九條第一項之罪處斷。
  (八)本院審酌被告丁○○利用上開不法手段，使大陸地區人民甲
    ○○進入臺灣地區，影響社會治安甚鉅；又被告丁○○向戶
    政機關謊報結婚，嚴重影響國家對戶政管理之正確性，兼之
    被告犯罪手段尚屬平和，犯後復已知悔悟等一切犯罪情狀，
    量處如主文所示之刑。
  (九)末查，被告行為後，有關緩刑宣告之規定，雖併有修正，然
    按犯罪在新法施行前，於新法施行後，其為緩刑之宣告者，
    應適用新法第七十四條之規定（最高法院95年度第八次刑事
    庭會議決議七參照）。本案被告丁○○前未曾因故意犯罪而
    受有期徒刑以上刑之宣告，此有臺灣高等法院被告前案紀錄
    表在卷可參，本次僅因一時失慮，致罹刑典，犯後並已深表
    悔悟，經此科刑教訓，信當知所警惕，而無再犯之虞，因認
    所受刑之宣告，以暫不執行為適當，爰依刑法第七十四條第
    一項第一款規定，併宣告緩刑三年，用啟自新，以勵來茲。
  (十)末按刑法第二百十四條所謂使公務員登載不實事項於公文書
    罪，須一經他人之聲明或申報，公務員即有登載之義務，並
    依其所為之聲明或申報予以登載，而屬不實之事項者，始足
    構成，若其所為聲明或申報，公務員尚須為實質之審查，以
    判斷其真實與否，始得為一定之記載者，即非本罪所稱之使
    公務員登載不實（最高法院73年臺上字第1710號判例意旨參
    照）。另按大陸地區人民，須經主管機關許可始得進入臺灣
    地區，臺灣地區與大陸地區人民關係條例第十條第一項定有
    明文，而主管機關內政部亦據此訂定「大陸地區人民進入臺
    灣地區許可辦法」以資規範，從而，大陸地區人民申請進入
    臺灣地區，其申請入境之事由是否屬實，主管機關應為實質
    審查，以判斷其真實與否，並非一經聲明，即有登載義務。
    茲本案被告丁○○以不實之事由，申請大陸地區人民甲○○
    入境臺灣地區，既須經主管機關為實質之審查以為准駁之決
    定，縱主管機關疏於審查，致使朦混通過，准許入境，然揆
    之上開判例意旨，亦難認被告此部分所為，業已合於刑法第
    二百十四條使公務員登載不實罪之要件，而不成立刑法第二
    百十六條、第二百十四條之行使使公務員登載不實罪。為免
    疑異，特此指明。
  (十一)同案共犯即大陸女子甲○○屢經本院傳喚而未到庭應訊，是
    甲○○之部分，自當俟其到庭或經緝獲後，再由本院另行審
    結。附此敘明。
據上論斷，應依刑事訴訟法第二百七十三條之一第一項、第二百
九十九條第一項前段，修正前臺灣地區與大陸地區人民關係條例
第七十九條第一項，刑法第二條第一項、第十一條前段、第二十
八條、第二百十六條、第二百十四條、第五十五條、第七十四條
第一項第一款，刑法施行法第一條之一，判決如主文。
本案經檢察官乙○○到庭執行職務。
中　　華　　民　　國　　96　　年　　6 　　月　　20　　日
                  刑事第二庭法  官  王慧惠
以上正本證明與原本無異。
如不服本判決應於收受本判決後10日內向本院提出上訴書狀，其
未敘述上訴理由者，並得於提起上訴後10日內向本院補提理由書
狀（均須按他造當事人之人數附繕本。）「切勿逕送上級法院」
中　　華　　民　　國　　96　　年　　6 　　月　　20　　日
                            書記官  王一芳
附錄論罪法條：
修正前臺灣地區與大陸地區人民關係條例第79條第1項
違反第15條第1 款規定者，處5 年以下有期徒刑、拘役或科或併
科新臺幣50萬元以下罰金。
刑法第216條
行使第210條至第215條之文書者，依偽造、變造文書或登載不實
事項或使登載不實事項之規定處斷。
刑法第214條
明知為不實之事項，而使公務員登載於職務上所掌之公文書，足
以生損害於公眾或他人者，處3年以下有期徒刑、拘役或5百元以
下罰金。
